臺灣高等法院臺南分院民事判決　九十三年度家上字第五八號　　Ｋ
　　　上　訴　人
　　　即反訴原告　己　○　○
　　　被　上訴人
　　　即反訴被告　甲　○　○
右當事人間請求確認婚姻關係不成立事件，上訴人對於中華民國九十三年二月二十六
日臺灣臺南地方法院第一審判決（九十二年度婚字第一一四七號），提起上訴，並提
起反訴，本院於九十三年八月三日言詞辯論終結，判決如下：
    主      文
上訴駁回。
反訴被告應給付反訴原告新臺幣拾伍萬元，及自民國九十三年五月十九日起至民國
一０六年七月十八日止，每月給付新臺幣萬伍仟元。
第二審訴訟費用由上訴人負擔。
反訴訴訟費用由反訴被告負擔。
    事      實
壹、確認婚姻關係不成立上訴部分：
甲、上訴人方面：
一、聲明：求為判決：（一）原判決廢棄。（二）被上訴人在第一審之訴駁回。（三
    ）第一、二審訴訟費用由被上訴人負擔。
二、陳述：除與原判決記載事實相同者予以引用外，並補稱：
（一）院字第九五五號解釋明白揭示：依民法第九百八十二條，結婚固應有公開之儀
      式及二人以上之證人，但儀式及證人之身分如何，法律本無規定，若於除夕日
　　　舉行拜祖或其他公開之儀式，並有家族或其他二人以上在場可為證人，即不能
　　　不認為與該條所定之要件相符。本件兩造確實於上訴人先父死亡之日，即民國
　　　（下同）九十一年三月十九日當日為完成先父遺願，在其靈堂前舉行公開儀式
　　　，並有親戚及鄰居等多人在場。且儀式如何法律本無規定，兩造既然於辦理先
　　　父後事公開場合之公開儀式，因先父辭世僅同時舉行簡單之結婚儀式，自符合
　　　民法第九百八十二條，結婚應有公開儀式之要件，原審判決顯違反前揭解釋之
　　　意旨。
（二）按民法第九百八十二條第一項所謂公開儀式，祇須結婚之當事人舉行定式之禮
　　　儀，使不特定人得以共聞共見，認識其已結婚為已足，至於當時鋪排穿戴為何
　　　，則非所問。兩造之婚姻，既經陳安然當眾宣佈，並舉行婚禮，而上開證人又
　　　均在場親見且願為證明，顯見已備結婚之法定方式，最高法院著有八十一年臺
　　　上字第一六四號判決意旨足參。原審以九十一年三月十九日當日，被上訴人為
　　　上訴人之父服喪，及對外自稱係上訴人家之女婿，依一般客觀習慣，無從使人
　　　認識其為婚禮，難謂為已舉行結婚之公開儀式，顯係考量當時鋪排穿戴為何，
　　　自違背前揭裁判意旨。且原審未依民事訴訟法第一百九十九條第二項之規定行
　　　使闡明權，令上訴人敘明或補充九十一年三月十九日當日，兩造為上訴人之父
　　　服喪之經過，而逕為判決，亦有違誤。
（三）兩造因工作於七十八年初相識交往，嗣上訴人先後於八十三年五月三日、及八
      十八年七月十八日，產下孫國晴及孫國二子女，並分別經被上訴人認領，有
      戶籍謄本足稽。惟因被上訴人同時與另一女子交往，故兩造未辦結婚，且家人
      含上訴人亡父亦多次勸說：「孩子都兩個了，不要計較趕快結婚」，然上訴人
      均未聽從，迄九十一年三月十九日上訴人之父辭世，為完成先父遺願，兩造始
      於當日在先父靈堂前，以古禮舉行結婚儀式，當日兩造從路頭爬至靈堂前（依
      臺灣習俗兩造因未婚生子，至為不孝，須從路頭爬到靈堂前），並當場由「師
      公」舉行結婚儀式，向上訴人亡父及上訴人之母（主婚人）跪拜敬酒，同時行
      三叩禮及敬三杯酒後，由「師公」當場表示：「己○○與甲○○，已經在你靈
      堂前拜堂成親，現在甲○○已是你們孫家之女婿，甲○○很誠心誠意的在這裡
      給你燒香敬酒，你可以放心的走了，無庸掛念」，並印製訃文將被上訴人列入
      孝女婿一欄中，且現場除訃文所列之親戚在場觀禮外，並有鄰居辛○○等在場
　　　，是兩造確實已於九十一年三月十九日，舉行公開之儀式並有二以上之證人，
　　　已符合民法第九百八十二條所規定之要件。
三、證據：除引用原審之立證方法外，並補提出戶籍謄本影本二份、及訃文影本乙份
    ，並聲請訊問證人乙○○、丙○○、戊○○、丁○○、壬○○、庚○○為證。
乙、被上訴人方面：
一、聲明：求為判決：（一）上訴駁回。（二）第二審訴訟費用由上訴人負擔。
二、陳述：除與原判決記載事實相同者予以引用外，並補稱：
    九十一年三月十九日當日，道士有講說禮儀上女婿要拜一下，被上訴人始祭拜上
    訴人亡父，然道士未言兩造結婚之事，當日並非兩造之結婚儀式，兩造並非法律
    上之夫妻。。
三、證據：引用原審之立證方法。
丙、原審依職權調閱兩造於九十二年十月二十七日向臺南市東區戶政事務所申請結婚
    登記之申請書等文件。
貳、給付生活費用反訴部分：
甲、反訴原告即上訴人方面：
一、聲明：求為判決：（一）反訴被告應給付反訴原告新臺幣（下同）三十五萬元，
    及自九十三年五月十九日起起至一０六年七月十八日止，每月給付三萬五千元。
    （二）反訴訴訟費用由反訴被告負擔。
二、陳述：
（一）反訴被告曾於八十八年一月二十九日，簽立內載：「男方本人甲○○願以每個
      月付予女方孫英美（即反訴原告）及孩子生活費用兩萬元，以至同年八月一日
      生產完後，孩子兩人生活費用都由男方支付，監護孩子及扶養小孩由女方全權
      負責，男方不予過問及干涉，即日起至小孩成年滿十八歲，願以每月三萬五千
      元生活費（包括教育費、學費）交付女方生活之保障」等內容之承諾協議書，
      交付反訴原告收執。
（二）反訴被告因與案外人黃亞芬犯傷害等案件，業經臺灣臺南地方法院檢察署檢察
      官，於九十二年十月二十五日提起公訴在案，怕涉及相關刑法，始於九十二年
      十二月九日捏造事實內容，提起確認婚姻關係不成立之訴，且迄今不與家中聯
      絡及負責扶養家庭之責任，使家裡生活陷入困頓。爰依民事訴訟法第五百七十
      二條第三項規定提起反訴，請求反訴被告依所立之承諾協議書，給付自九十二
      年七月十九日離家出走，至九十三年五月十八日，共十個月每月三萬五千元，
      合計三十五萬元之生活費用；及請求自九十三年五月十九日起，至一０六年七
      月十八日止，每月三萬五千元之生活費用。
三、證據：提出戶籍謄本、承諾協議書、金額計算表、原審法院刑事庭公文函及陳情
    書各影本一份為證。
乙、反訴被告即被上訴人方面：
一、聲明：求為判決：（一）反訴駁回。（二）反訴訴訟費用由反訴原告負擔。
二、陳述：承認八十八年一月二十九日所立之承諾協議書真正，並願意依照承諾協議
    書所寫內容給付生活費用，惟目前無給付之經濟能力。
    理      由
壹、確認婚姻關係不成立上訴部分：
一、按不變更訴訟標的，而補充或更正事實上或法律上之陳述者，非為訴之變更或追
    加，民事訴訟法第二百五十六條定有明文。又按婚姻無效之訴與婚姻不成立之訴
    不同，此觀民事訴訟法第五百六十八條第一項之規定自明，如兩造根本未依民法
    第九百八十二條第一項之規定舉行公開儀式，亦即無結婚之事實，僅在戶籍上為
    結婚之登記，而有婚姻之形式，核此情形係屬婚姻不成立，與結婚而不具備民法
    第九百八十二條第一項之方式應為無效者不同，亦經最高法院著有七十八年度臺
    上字第二０一三號判決意旨足參。本件被上訴人起訴時雖係請求確認兩造之婚姻
    關係無效，惟其理由則係表明兩造並未舉行任何公開之結婚儀式，及有二人以上
    之證人在場證明，僅因向戶政機關辦理結婚登記，而依法受推定為夫妻關係等語
    ，足認被上訴人所爭執者屬婚姻有無成立之問題，則被上訴人嗣於原審九十三年
    一月十五日言詞辯論時，更正聲明為請求確認兩造間之婚姻關係不成立，核屬更
    正法律上之陳述，揆諸前揭民事訴訟法第二百五十六條之規定，既非訴之變更或
    追加，自應准許，並無庸經上訴人之同意，合先敘明。
二、被上訴人起訴主張：上訴人雖與被上訴人同居生子，然未有公開儀式及二人以上
　　證人之合法婚姻關係，詎上訴人未經被上訴人同意，竟擅自於九十二年十月二十
　　七日，至臺南市東區戶政事務所辦理結婚登記，謂兩造已於九十二年九月三十日
　　結婚，且結婚證書上之主婚人吳春和、乙○○，證人吳聖智、丙○○，及結婚二
　　人，皆係上訴人自行簽名，顯見該結婚登記依法應無效，爰求為判決兩造間之婚
　　姻關係不成立等語。上訴人則以：兩造之所以未於九十二年九月三十日，舉行結
　　婚之公開儀式，係因該儀式已於九十一年三月十九日，在上訴人亡父靈堂前，由
　　道士庚○○依傳統禮儀主持，並經在場之眾多親友觀禮見證，應已符法定之結婚
　　形式要件。至九十二年九月三十日之結婚證書，係被上訴人授權上訴人所為，並
　　由被上訴人將結婚證書持交被上訴人之父蓋章，再持交上訴人之父母蓋章，亦非
　　上訴人所擅為等語，資為抗辯。
三、經查被上訴人主張兩造未於九十二年九月三十日，舉行任何公開之結婚儀式，亦
    未有二人以上之證人在場證明，係上訴人自行填寫結婚證書，逕至戶政事務所辦
    理結婚登記等事實，已據被上訴人提出戶籍謄本、結婚證書影本各一份，附於原
    審卷為證，並經上訴人在原審自認在卷，自堪信實。惟被上訴人另主張兩造於九
    十一年三月十九日，在上訴人亡父靈堂前，由道士庚○○所主持之祭拜儀式，並
    非兩造之結婚儀式，且九十二年九月三十日之結婚證書，亦係上訴人所自為等情
    ，既為上訴人所堅詞否認，並以前揭情詞置辯，致兩造互有爭執。是本件所應審
    究者，厥為兩造之婚姻是否有舉行公開之儀式？及兩造有無結婚之合意？二情而
    已。
四、上訴人雖辯稱兩造已於九十一年三月十九日，在上訴人亡父靈堂前，由道士庚○
    ○依傳統禮儀主持，現場由庚○○舉行結婚儀式，向上訴人亡父及上訴人之母跪
    拜敬酒，同時行三叩禮及敬三杯酒，並由庚○○當場宣稱：「己○○與甲○○，
    已經在你靈堂前拜堂成親，現在甲○○已是你們孫家之女婿，甲○○很誠心誠意
    的在這裡給你燒香敬酒，你可以放心的走了，無庸掛念」等語。且現場除訃文所
    列之親戚在場觀禮外，並有鄰居辛○○等在場，是兩造確已符合民法第九百八十
    二條之公開儀式云云。惟查：
（一）院字第九五五號解釋，雖認依民法第九百八十二條，結婚固應有公開之儀式及
      二人以上之證人，但儀式及證人之身分如何，法律本無規定，若於除夕日舉行
      拜祖或其他公開之儀式，並有家族或其他二人以上在場可為證人，即不能不認
      為與該條所定之要件相符。惟按結婚應有公開之儀式及二人以上之證人，此所
      謂結婚之形式要件，若結婚不具備該形式要件者，其結婚無效，民法第九百八
      十二條第一項、第九百八十八條第一款，分別定有明文。次按所謂公開之儀式
      ，係指結婚之當事人應行定式之儀禮，使不特定人得以共見共聞，認識其為結
      婚者而言；又兩造曾依戶籍為結婚登記，有戶籍登記簿謄本為證，固可推定其
      已結婚，然若有證據以資證明其未有公開儀式及二人以上證人之法定結婚要件
      時，非不得推翻其推定；亦分據最高法院著有五十一年臺上字第五五一號、八
      十四年臺上字第八二九號判例在案。況所謂定式之儀禮，不論係依循舊俗或新
      式，要必以使在場共見共聞之不特定人，就其所行儀式之外表，依一般客觀習
      慣，立可認識其為結婚者始足當之，倘就其現場情狀，無從認識係舉行結婚儀
　　　式，縱當事人主觀上認係舉行婚禮，仍不得為有公開之定式禮儀。據此可知我
　　　國民法關於結婚成立之形式要件，係採儀式婚之立法原則，亦即須經一定之公
　　　開儀式，婚姻始可有效成立。
（二）上訴人辯稱兩造於九十一年三月十九日，在上訴人亡父靈堂前，除由道士庚○
      ○主持傳統喪禮祭拜儀式外，並由庚○○當場在上訴人亡父靈堂前宣稱：「己
      ○○與甲○○，已經在你靈堂前拜堂成親，現在甲○○已是你們孫家之女婿，
      甲○○很誠心誠意的在這裡給你燒香敬酒，你可以放心的走了，無庸掛念」等
      語乙情，固為被上訴人所不爭執，並據證人即上訴人之母親乙○○、弟弟丙○
      ○、妹妹戊○○、丁○○等人，及證人即道士庚○○在本院一致證稱屬實。惟
      證人庚○○在本院既另證稱：「（當時你是否有問被上訴人及上訴人兩造是否
      有真正結婚之意？）沒有。」、「（你為何在上訴人亡父之靈前念這段兩造係
      結婚之言詞？）因為上訴人之母親提起此事，而我認為既然要以女婿的身分跪
      在亡者的靈前祭拜，當然就要承認是女婿，如果存心應付，就沒有必要下跪，
      所以我就念了這段詞，並認為他們已經有結婚之儀式。」等語（見本院卷第八
      四至八五頁），再參諸被上訴人在本院所陳稱：「（對庚○○之陳述有何意見
      ？）當天道士有講說禮儀上女婿要拜一下，但沒有講結婚之事，不過道士這麼
      說了，所以我就拜了。」、「（你有承認你與上訴人是法律上之夫妻？）不承
      認。」，及上訴人於本院最後言詞辯論期日所供稱：「（對於庚○○於九十三
      年七月十五日之證言（即前引證詞）有何意見？）道士係因我母親的要求才講
      那些話。」（見本院卷第九八頁）各等情。顯見被上訴人之所以於九十一年三
      月十九日，至上訴人亡父靈堂前參與祭拜儀式，係因與上訴人同居多年並已生
      兒育女，兩造等同事實上之夫妻，為對上訴人亡父盡一傳統女婿之喪禮責任，
      始聽命主持法事之道士庚○○囑咐，依循舊俗習慣在上訴人亡父靈堂前為該祭
      拜儀式，以慰上訴人亡父在天之靈，是被上訴人當日所參與之儀式，係上訴人
      亡父之喪禮，而非兩造之婚禮無疑。且當日主持法事之道士庚○○之所以在喪
      禮祭拜儀式中，對上訴人亡父之靈堂宣稱：「己○○與甲○○，已經在你靈堂
      前拜堂成親，現在甲○○已是你們孫家之女婿，甲○○很誠心誠意的在這裡給
      你燒香敬酒，你可以放心的走了，無庸掛念」等語，亦係因應上訴人母親之要
      求，而基於主持喪禮之經驗，主觀認定被上訴人之參與喪禮祭拜儀式，即係欲
      與上訴人結婚而來，並非基於兩造之請求結婚而為該儀式亦明。否則身為主持
      喪禮祭拜儀式之道士庚○○，既同時兼為兩造證婚，豈有未事先問明兩造是否
      有結婚合意，及未知悉兩造是否確有結婚意思之理。況被上訴人復否認有與上
      訴人結婚之意思，並稱其參與上訴人亡父喪禮祭拜儀式，並非舉行兩造之結婚
      儀式，此外上訴人亦未能立證被上訴人有與其結婚之合意。而兩造主觀上既無
      結婚之合意，則被上訴人縱參與上訴人之喪禮祭拜儀式，及道士有當場為上開
　　　言詞之宣讀，或上訴人亡父之訃文上，有列被上訴人為女婿等情，均不足認係
　　　兩造舉行結婚之公開儀式，益信而有徵。
五、綜上所述，兩造既未舉行公開之結婚儀式，即無結婚之事實，僅在戶籍上為結婚
    之登記而有婚姻之形式，自屬婚姻不成立，且兩造於戶籍資料上因有上開記事，
    即有被認定業已合法結婚之危險，被上訴人自有即受確認判決之法律上利益。從
    而被上訴人請求確認兩造間之婚姻關係不成立，洵屬正當，應予准許。原審判決
    確認兩造間之婚姻關係不成立，經核認事用法並無不合。上訴人上訴意旨，仍執
    前詞指摘原判決不當，求予廢棄改判，為無理由，應予駁回。
貳、給付生活費用反訴部分：
一、按非婚姻事件之訴，以夫妻財產之分配或分割、返還財物、給付家庭生活費用或
    贍養費或扶養之請求，或由訴之原因、事實所生損害賠償之請求為限，得與婚姻
    無效、確認婚姻成立或不成立、撤銷婚姻、離婚或夫妻同居之訴合併提起，或於
    第一審或第二審言詞辯論終結前，為訴之追加或提起反訴，民事訴訟法第五百七
    十二條第三項定有明文。上訴人於本件確認婚姻關係不成立事件上訴時，另依被
    上訴人所立之承諾協議書，請求被上訴人應給付上訴人三十五萬元，及自九十三
    年五月十九日起，至一０六年七月十八日止，每月三萬五千元之生活費用，應屬
    對被上訴人提起反訴之意，揆諸前揭法條，並無不合，應予准許，並將上訴人列
    為反訴原告，被上訴人列為反訴被告，合先敘明。
二、反訴原告反訴主張：反訴被告曾於八十八年一月二十九日，簽立上開承諾協議書
    ，交付反訴原告收執，憑以保障反訴原告母子之生活，詎反訴被告自九十二年七
    月十九日即離家出走，棄反訴原告母子生活於不顧，復捏造事實提起確認婚姻關
    係不成立之訴，為此依承諾協議書，請求反訴被告給付三十五萬元，及自九十三
    年五月十九日起，至一０六年七月十八日止，每月三萬五千元之生活費用等語。
    反訴被告固承認承諾協議書為真正，並願依承諾協議書給付生活費，惟以目前無
    給付之經濟能力等語，資為抗辯。
三、經查反訴原告主張依承諾協議書，請求反訴被告給付三十五萬元，及自九十三年
    五月十九日起，至一０六年七月十八日止，每月三萬五千元之生活費用，業據提
    出由反訴原告所書經反訴被告簽名之承諾協議書一紙存卷為證，反訴被告復承認
    該承諾協議書為真正，並表示願依該承諾協議書履行反訴原告之請求，且反訴原
    告在本院亦陳明於反訴被告簽名時，同意其所自書之給付生活費用內容，則反訴
    被告自應依該兩造所合意之承諾協議書內容，給付反訴原告生活費用，並不因反
    訴被告目前有無給付能力而受影響。從而反訴原告依該承諾協議書，請求反訴被
    告給付自九十二年七月十九日起，至九十三年五月十八日，十個月已屆期每月三
    萬五千元，合計三十五萬元之生活費用；及請求自九十三年五月十九日起，至一
    ０六年七三十五萬元，及自九十三年五月十九日起，至一０六年七月十八日止，
    給付每月三萬五千元之生活費用，洵屬有據，應予准許。
、又本件事證已臻明確，兩造其餘主張陳述及攻擊防禦方法，核均與判決之結果不
　　生影響，爰不逐一贅述，附此敘明。
肆、據上論結，本件上訴為無理由，反訴則為有理由，應依民事訴訟法第四百六十三
    條、第四百四十九條第一項、第七十八條，判決如主文。
中　　　華　　　民　　　國　　九十三　　年　　　八　　　月　　 十七 　　日
　　　　　　　　　　　　　　　　　　臺灣高等法院臺南分院民事第五庭
~B1審判長法官　游　　明　　仁
~B2　　　法官　黃　　三　　哲
~B3　　　法官　林　　永　　茂
右為正本係照原本作成。
如對本判決上訴，須於判決送達後廿日內向本院提出上訴狀，未表明上訴理由者，應
於上訴後廿日內，向本院提出理由書。
中　　　華　　　民　　　國　　九十三　　年　　　八　　　月　　十七      日
                                        法院書記官　謝　　素　　嬿
